臺灣高等法院高雄分院刑事判決　　　　　　　　　九十二年度上易字第一五一九號
　　上　訴　人　甲○○
　　即　自訴人
　　被　　　告　乙○○
　　被　　　告　丁○○
　　被　　　告　丙○○
　　被　　　告　戊○○
　　右四人共同
　　選任辯護人　蘇吉雄　律師
　　　　　　　　陳雅娟
右上訴人因被告妨害自由案件，不服臺灣高雄地方法院九十一年度自字第五一八號中
華民國九十二年九月十九日第一審判決，提起上訴，本院判決如左：
      主  文
上訴駁回。
      理  由
一、自訴意旨略以：被告乙○○係財團法人基督教橄欖長老教會（以下簡稱長老教會
    ）董事長，被告丁○○、丙○○、戊○○三人係長老教會之董事，坐落高雄縣大
    寮鄉○○村○○路基督教橄欖園未辦保存登記之建築物係自訴人甲○○（原名方
    吉安）所有，係民國（下同）七十年間自訴人與長老教會合作開發墓園所建造之
    建築物，自訴人使用上開自有建築物已有二十年之久，詎被告等人竟於九十一年
    十月十一日基於妨害自由之犯意聯絡，僱請國聯保全公司人員強行進入上開自訴
    人所有之建築物，強行換鎖，並驅趕及禁止自訴人進入該建築物，妨害自訴人行
    使權利，因認被告等人涉有刑法第三百零四條之強制罪及同法第三百零六條無故
    侵入住宅等罪嫌云云。
二、本件自訴所提之證據，及上訴理由：
(一)自訴所引之證據：自訴人以(1)高雄縣政府稅捐稽徵處所開具之房屋稅單，認係上
    開建物房屋稅之納稅義務人，且事後有重修及子女居住之照片，主張其為該建物
    之所有權人。(2)前揭時、地被告等人換鎖並確實占有上開建物之相片十幀，證明
    被告等強暴行為。(3)九十一年十一月八日高雄郵局一一二七四號存證信函中「收
    件人若有雇用員工，工人全部撤離，辦公桌椅一併騰空搬離」等語、交易明細表
    、民事證明自訴人非高雄基督教橄欖園管理委員會（下簡稱橄欖園管理委員會）
    僱用，而為合作關係。(4)管理室之物品明細一份證明前開建物內放置有其所有之
    物品。
(二)上訴理由：(1)上訴人與橄欖園管理委員會係共同合作經營橄欖園業務，非受僱人
    ，且管理支配系爭管理室，有存證信函可證。(2)系爭管理室於七十年間由上訴人
    斥資興建，後來整修費用雖由橄欖園管理委員會支出，然依民法添附關係，所有
    權仍歸屬上訴人，被告等人應循法定程序處理，不能以不法方式強制排除，況被
    告等所為與民法規定之自助行為亦不合。並請求訊問證人楊天福、樊育燕證明建
    物所有權歸屬及被告當天實施之行為。
三、本件不爭執點：
    被告有請人換鎖，換鎖時自訴人在場。換鎖之後自訴人有進入系爭建物。
四、本件爭執點：
    (一)上訴人與橄欖園管理委員會之關係如何？係合作或僱佣關係？(二)系爭建物之所
    有權歸屬如何？(三)被告等人有無行使系爭建物之權利？(四)被告等人請保全人員換
    鎖之行為有無妨害上訴人行使權利？
五、本院判斷：
(一)按犯罪事實應依證據認定之，無證據不得認定其犯罪事實，又不能證明被告犯罪
    者，應諭知無罪之判決，刑事訴訟法第一百五十四條第二項、第三百零一條第一
    項分別定有明文。又認定不利於被告之事實，須依積極證據，苟積極證據不足為
    不利於被告事實之認定時，即應為有利於被告之認定，更不必有何有利之證據，
    最高法院三十年上字第八一六號判例意旨可資參照。
(二)被告乙○○、丁○○、丙○○、戊○○均堅決否認有何妨害自由等犯行，均辯稱
    ：上開房屋係橄欖園管理委員會所有，上訴人僅係受僱之管理人員，教會既已將
    自訴人解職，自得實際占有該建物，不容上訴人再行進入等語。是本院茲就前開
    雙方之爭點一一論述：
  (一)上訴人與橄欖園管理委員會之關係：
  (1)高雄基督教墓園管理委員會（嗣改為橄欖園管理委員會）乃財團法人台灣基督長
    老教會（下簡稱基督長老教會）之內部管理組織：
    前開基督教會所屬之高雄市新興、三民、德生、鼓岩、六合等五所教會於六十年
    初籌劃共同出資陸續購買農地，興建墓園，取名高雄基督教墓園，並成立「高雄
    基督教墓園管理委員會」，訂立「高雄基督教墓園管理章程」，由該章程第三條
    記載「本墓園址設在高雄縣大寮鄉○○段地號一○三七、一○三七之一、．．一
    ○三六」，第四條記載「本墓園產權屬財團法人台灣基督長老教會，由發起者新
    興、三民、．．等五所教會共同管理使用」，於七十五年二月二十四日，該管理
    委員會召開第三十八次會議決議更改墓園名稱為「財團法人台灣基督長老教會高
    雄基督教橄欖園」，管理委員會更名為「財團法人台灣基督長老教會高雄基督教
    橄欖園管理委員會」，簡稱「高雄基督教橄欖園管理委員會」，有被告所提之「
    高雄基督教墓園管理委員會」第一次會議、第三十八次會議紀錄附卷可稽（見本
    院卷第二一三至二一八頁）。足見基督教墓園（或橄欖園）管理委員會乃基督長
    老教會之內部管理組織。
  (2)上訴人為基督長老教會從事橄欖園墓園（更名後為橄欖園）之管理工作，為該教
    會之受僱人：
    前開基督教墓園管理委員會第三十八次會議紀錄中，記載有：「委員黃義行報告
    ：受託興建墓園大門，經估價全部費用約需新台幣十六萬元，而此費用承『管理
    員』方吉安全數奉獻」、「主席江顯昌向管理員方吉安致謝，承蒙為本會奉獻興
    建本橄欖園大門全部費用」等語，已敘及「管理員」之名義；而方吉安即為上訴
    人，亦經上訴人於原審審理時自承切結書上方吉安是其自己簽名（見原審卷第九
    五頁）。再依被告所提之橄欖園管理委員會之第二十二屆第三次、第二十五屆第
    一次、第七次、第八次、第二十六屆第一次、第三次會議，均有上訴人方吉安列
    席，其中第二十五屆第七次會議紀錄中記載有「整修２－２區道路案委託『管理
    員』方吉安先生處理」、第二十六屆第三次會議紀錄亦載有「以『管理員』方吉
    安之名，登記為土地所有權人」，亦有該會議紀錄附於原審卷可稽（見原審卷第
    三七至四二頁）；再上訴人亦坦承有收受被告提出自八十五年一月起至八十七年
    十二月間以「高雄基督教橄欖園名義」開具之支付證明代傳票，並於其上簽名或
    用印（陳述部分見原審卷第九八頁、支付證明影本在第六七至七六頁），而觀之
    該支付證明所發放之日期約在每月月底，品名則為「辦公費」並於該欄位以筆書
    寫「方吉安管理津貼」，而八十五年一月至十二月每月發放三萬二千元，八十六
    年一月至八十七年十二月則每月發放三萬四千元。是依上訴人每月所領款項之性
    質係屬固定，且經常性之給與，縱該支付證明上未明確記載係薪資，惟依勞動基
    準法第二條第三款對於工資之定義，乃為「因工作而獲得之報酬，包括工資、．
    ．按計時、．．計月．．等方式給付之津貼及其他任何名義之經常性給與均屬之
    」等語，再參酌前開會議紀錄上「管理員」之記載，可認上訴人確有受僱於教會
    擔任管理員之職，否則豈有可能簽收上開相當於每月固定薪資之所謂「管理員津
    貼」。雖自訴人稱：其並未實際收受上開薪資款項云云，惟被告丙○○已於原審
    供述：此為上訴人自願將其薪資全數奉獻教會，而其從事造墓工作之所得甚豐，
    故而將薪資奉獻予教會等語（原審卷第一九０頁）。因此，尚難以上訴人按月簽
    收上開款項後再行奉獻予教會，即認上訴人未受僱。
  (3)雖上訴人指稱與長老教會或前開墓園管理委員會係合作關係，惟其並未敘明二者
    間如何之合作，或有任何書面憑證以資證明，而前開上訴人列席參與之會議紀錄
    中亦未有上訴人係與長老教會合作經營墓園之開發，有關利益分配或出資比例之
    核算（況自訴代理人於原審陳稱合作關係並無明確規定，見原審卷第九七頁）。
    雖其提出橄欖園管理委員會寄發之一一二七四號存證信函，並以其中之文句「收
    件人若有雇用員工，工人全部撤離，辦公桌椅一併騰空搬離．．」等語，認倘上
    訴人係長老教會橄欖園管理委員會所僱用之管理員，豈有再僱用工人之權利。惟
    解釋意思表示，應探求當事人真意，不得拘泥於所用之辭句，民法第九十八條定
    有明文。本件前開存證信函固有上開詞句，惟該存證信函內一開始即請上訴人「
    辦理移交手續將屬橄欖園所有之動產．．鑰匙點交新任橄欖園新任管理員」，並
    告知已解除上訴人橄欖園管理員職務，是由該存證信函全文並無法遽而推定被告
    與長老教會係合作關係，蓋受僱人亦有可能將私人物品放置於辦公場所。且由被
    告所提出第五十次委員會會議紀錄，其中上訴人列席報告「地下深水井已損壞，
    無法再用」、第五十一次委員會會議紀錄，上訴人列席報告「三區二十八排的排
    水溝已經做好了」等語（見本院卷一三○、一三三頁），亦可認上訴人負有督導
    園區內工程之施作情形，是倘其另有委請工人於墓園內施作工程，亦難認其與長
    老教會之關係即變成合作關係，故此存證信函尚不足為二者間有合作關係之證明
    。至於上訴人於原審又提出何以被告等未能提出八十四年以前及八十八年以後之
    支付證明，惟上訴人於原審亦不否認橄欖園管理委員會有匯款至其個人名義之帳
    戶，（見原審卷第一○三頁），並有其所提之台幣存款交易明細查詢表一份附卷
    可稽（見原審卷第一○六至一二○頁），而依該明細所示，每月月底所存入之金
    額大致相同等情，亦可認長老教會有經常性之給與上訴人薪資款項。縱其未能提
    出八十四年以前或八十八年以後之支付證明，惟上訴人亦無法解釋其與長老教會
    間如何合作分配利潤、而該每月所收之款項係依照如何之分配比例計算而得，是
    尚難以前開存證信函及被告未能提出部分支付證明，即認上訴人非受僱於長老教
    會管理墓園。
  (4)基督長老教會因上訴人違反當初雙方土地信託登記之約定，乃於九十一年十月二
    十一日寄發存證信函終止與上訴人之僱傭關係，經上訴人於九十一年十月二十二
    日收受，嗣前開橄欖園管理委員會又於九十一年十一月八日寄發存證信函要求上
    訴人於九十一年十一月十一日移交橄欖園內所有之動產、各項設備及鑰匙予新任
    管理員情事，已據被告提出存證信函二份、函文一份在卷可證（原審卷第五四、
    六四、六五頁），則上訴人既已為長老教會終止僱傭關係，且被通知移交上開建
    物。
  (二)墓園內之系爭建物所有權之歸屬：
  (1)上開建物大部分坐落於高雄縣大寮鄉○○段一一一五號地上，小部分位於同段一
    一一五─二、一一一四─三、一一一四─四號等地，此有高雄縣大寮地政事務所
    土地複丈成果圖影本一份卷附可稽（原審卷第二六四頁），然而上開建物所坐落
    之高雄縣大寮鄉○○段各筆土地，與卷附登記為上訴人所有之同拷潭段之十三筆
    土地相互比對結果（原審卷第三五頁，該登記為上訴人所有之十三筆土地之產權
    ，仍於原審民事訴訟審理中），建物坐落之土地竟無一筆在登記為上訴人所有之
    土地之上。雖上訴人堅稱：本案所涉建物係其所有，惟倘如此，則何以上訴人竟
    不在登記其自有之土地上建築，反而在相鄰之被告等人所屬長老教會所有之土地
    上興建該建築物？其雖又稱該建築物係六十九年至七十年間由其出資蓋的，惟倘
    如此，何以均未留下憑證，反而異於常情於九十一年十一月七日之長老教會及橄
    欖園管理委員會分別寄發存證信函後，始至高雄縣稅捐稽徵處申報坐落高雄縣大
    寮鄉○○路基督教橄欖園內之建物為其本人於六十九年、七十年間興建完成，此
    有高雄縣政府稅捐稽徵處九十二年七月二十九日高縣稅房字○九二○○六○一○
    二號函及使用情形申報書、承諾書附卷可稽（見原審卷第二七二至二七八頁）。
    反觀被告則提出長老教會於六十年、六十四年間於墓園內興建倉庫、公廁使用，
    並於七十九年間增設二樓部分建物作管理室使用，有該墓園管理委員會六十年七
    月四日第三次會議紀錄、六十四年度收支決算表、第五十次委員會會議紀錄、出
    納簿節本等影本附卷可稽（見本院卷一二八至一四三頁）；再該建物曾於八十九
    年大幅重修而成為現有之規模，由卷附上訴人所提供之重修相片三張（原審卷第
    一四三、一四四頁），以及被告等人所呈之施工過程照片及工程合約書各一冊均
    可供參佐，且原審自訴代理人亦坦稱：建築物確由長老教會出資整修等詞，則自
    上開重修之相片可知，其重修幅度甚大，並就重修所耗費資金縱依前述合約所載
    即達新台幣八百九十二萬元，可見已達重建而非整修之程度。是倘如該建築物非
    被告所屬之長老教會所有，則長老教會豈有可能支付如此鉅額資金整修供上訴人
    使用，且又每月須支付上訴人費用？況上訴人自始亦未曾提出其建築該屋之相關
    證明，更說明該建物使用長老教會之土地究係基於何種權源，則自訴人空言指稱
    上開建物係其所有，即有可疑。
  (2)上訴人雖提出由高雄縣政府稅捐稽徵處認定為上開建物之房屋稅納稅義務人，並
    提出房屋稅繳款書為據。然經原審函詢高雄縣政府稅捐稽徵處查證結果，認有關
    房屋設籍課稅，其設籍名義人僅為房屋稅之納稅義務人，並非證明其為房屋之所
    有權人，有關係房屋之所有人為何，非該處職權所能認定，此有該處九十二年七
    月二十九日高縣稅房字第０九二００六０一０二號函復中說明欄第二段末之記載
    可知（原審卷第二七二頁）；且被告等人所屬教會曾就房屋稅設籍認定之處分提
    起訴願，惟訴願機關亦認：「系爭房屋准予設立房屋稅並核定房屋現值之處分，
    與系爭房屋所有權之認定無涉，亦無害於訴願人（即被告所屬教會）就其所有權
    之主張。」且引據最高法院七十年台上字第三七六０號判例要旨，認繳納房屋稅
    之收據，並非房屋所有權之證明，此有被告所提出之高雄縣政府訴願決定書影本
    一份附卷可佐（原審卷第二九九─三０一）。況前開房屋設籍課稅資料係上訴人
    在遭長老教會解僱之後，向稅捐稽徵處申報所得，已如前述，益見上訴人藉此申
    報作為房屋產權主張之意圖甚明。另由上訴人於九十一年十一月十八日前往中華
    電信鳳山服務中心，將於八十二年五月十八日裝機在高雄縣大寮鄉○○段一○三
    七號原登記客戶為高雄基督教墓園管理委員會之0000000號電話，申請更
    改為其本人名稱，經該管理委員會發現請求更正，亦有該中心九十三年四月六日
    鳳服一字第九三○○一號簡便行文表及所附業務申請書等相關資料附卷可稽（見
    本院卷第一五○至一五四頁）。由此益見，前開墓園內電話之設置，亦係由墓園
    管理委員會處理、申請，而與上訴人無關。是倘墓園內前開建物係由上訴人興建
    ，則何以當初申請電話裝置時未以其本人名義為之，反而以墓園管理委員會名義
    申請，而事後於長老教會寄發存證信函後，上訴人始異常為前開之變更？故自不
    能以設籍課稅之申報，作為不利於被告之證明。依前開說明，系爭建物，應屬長
    老教會所有，應堪認定。至於證人楊天福於本院證稱：「（系爭建築物何時開始
    就有了？）從我二十五歲就有了，我目前五十七歲，建築物都是自訴人的父親在
    使用」等語（見本院卷第一六九頁），惟若依其所述，該建物則於六十一年間即
    已存在，惟此與上訴人於稅捐機關申報之六十九年、七十年間興建不合，況經辯
    護人詰問：「剛才自訴人代理人所問的建築物為何？」、「後來那建物目前情形
    如何？」，其則答稱：「我不知道建物的門牌。我只知道我二十五歲時就有載磚
    與砂子去那裡」、「我不知道」等語，是證人楊天福之證述不足為上訴人係系爭
    建物所有權人之證明。
  (三)被告等人有無行使系爭建物之權利：
    被告等人受長老教會授權委任前往處理園區財產管理、建物換鎖事宜，有長老教
    會提出之委任授權書二份附卷可稽（見本院卷一四四、一四五頁），則被告自係
    有權代表基督長老教會前往處理該墓園管理、及建物換鎖等相關事宜。
  (四)被告等所為有無構成妨害自由等行為：
  (1)證人樊育燕雖於本院證稱：「當天上午我到那邊有很多人在場，也有保全人員很
    多，還有在庭上被告四人也在場。原先當天我本來在辦公室，後來他們來了要強
    行進入，方先生就將門鎖起來，後來被告他們就找開鎖的人來開鎖，在那當中就
    有爭執、推擠，我也是在群眾當中，我也被推擠到。他們就請保全在門那邊圍起
    來不讓我們靠近門那邊，他們在那邊強行開鎖」、「我也不知道他們為何要強行
    進入，請開鎖的來開鎖，他們在開的時候方先生就會阻止，因為那是他們私人使
    用的地方」等語（見本院卷第一六五、一六七頁），惟當日在場之證人即鎖匠莊
    恩智則證稱：「拉扯是沒有，但是因為我是蹲在那裡換鎖，沒有人阻止我」、「
    我蹲下來換鎖，自訴人在我左後方拿相機拍照」、「（換鎖完被告與自訴人是否
    有進入房子？）雙方都有進入，自訴人有進入拍照」、「（進入屋內待了多久？
    ）二十多分鐘」等語（見本院卷一七二至一七三頁），是縱換鎖時因在保全人員
    圍住，上訴人無法進入，惟換鎖之後，上訴人曾進入屋內，除據證人莊恩智證述
    在卷外，上訴人亦於本院陳稱：換鎖後有進入系爭建物內等語（見本院卷第六六
    頁）。雖上訴人稱進入系爭建物之後有被被告四人以外的人拉出系爭建物，並不
    再讓其進入，惟其並未指證係何人將其拉出，亦未敘明並舉證被告四人與將上訴
    人拉出系爭建物之人有共同犯意聯絡，是自難僅憑上訴人片面指訴即遽而認定被
    告有施以強暴之行為而妨害其行使權利。
  (2)上訴人係基督長老教會之受僱人，負責管理橄欖墓園之工作，而持有該園之鑰匙
    、財產等物，已如前述，是其占有使用墓園內之建物、設施，係基於僱佣關係，
    受雇主指示而對於物有事實上之管領力，即民法第九百四十二條所謂之占有輔助
    人，而非同法第九百四十條或九百四十一條之直接占有人或間接占有人。故同法
    第九百四十三條占有人於占有物上行使之權利，推定其適法有此權利之規定，自
    無法適用於占有輔助人，蓋此時雇主始為占有人。換言之，本件上訴人只是占有
    人即基督長老教會之占有機關，並不得享有占有人因占有所可得享有之利益、所
    受之保護（例外於民法第九百六十一條規定可對於侵奪或妨害其占有之行為，以
    己力防禦之，惟亦係為占有人之利益）。本件上訴人因違反與基督長老教會信託
    土地問題，而遭該教會以存證信函終止僱佣關係，已如前述，則其對於墓園內之
建物、設施、鑰匙即已不再因受基督長老教會指示而有事實上之管領力。惟上訴
    人於僱佣契約終止後，仍拒絕交出其前於僱佣關係存續中所掌管之鑰匙等物，致
    所有權人長老教會無法行使其權利，乃委請保全人員及鎖匠，更換建物大門之門
    鎖，自屬合法之權利行使，難謂有妨害上訴人行使權利或侵入住宅之犯行（蓋就
    建物、園內設施所有權均係屬長老教會，而非上訴人）。至於被告等人於請保全
    人員換鎖後，上訴人亦曾進入建物內，除經上訴人自承外（本院卷第六六頁），
    亦經證人莊恩智證述如前，是縱換鎖後上訴人無該建物之鑰匙，然其仍得於事後
    進入屋內停留約二十分鐘之時間內，將建物內屬其所有之私人物品搬離（不包含
    有爭執之屬墓園所有之物品），尚難以其不願搬離其個人所有物品，即認被告等
    以強暴方式妨害其行使搬離建物內其個人所有物品之權利，況上訴人就其進入屋
    內後，被告等有以強暴或脅迫等方法妨害其行使其個人所有之物品之權利之行為
    亦未能舉證證明，是亦難以上訴人片面指訴即遽入人於罪。
  (五)綜上所述，上訴人遭長老教會解僱後，不願移交所管領之鑰匙、墓園內之設施且
    搬離，長老教會既為建物之所有權人，請鎖匠予以換鎖，乃其權利行使之行為，
    且於換鎖時，被告等亦未對於上訴人有施用身體之強制力，而換鎖後，上訴人又
    得進入屋內，拿取其個人私有物品，上訴人就此部分行為復未證明被告等以強暴
    、脅迫之方式，妨害其行使其所有物品之權利之行為，是縱上訴人指訴被告等有
    以保全人員圍住更換鎖，惟上訴人對於該建物既係占有輔助人之身分，自無阻止
    所有權人更換鎖之行為，故被告等人既係受基督長老教會之委任前往處理墓園換
    鎖、管理移送之相關事宜，渠等所為與刑法之強制罪或侵入住宅罪之構成要件有
    別。此外，上訴人並未就被告等有強制、侵入住宅之事實，負舉證說服之責任，
    經本院對卷內訴訟資料參互審酌，仍無從獲得被告涉有上開強制罪之心證，基於
    無罪推定原則，自應為被告等無罪之判決。
六、原審以不能證明被告等犯罪，依法諭知被告等無罪，核其認事用法並無違誤，上
    訴人即自訴人所提之上訴意旨，仍執前詞認被告等犯有前揭罪名，指摘原判決不
    當，為無理由，應予駁回。
據上論斷，應依刑事訴訟法第三百六十八條，判決如主文。
中      華      民      國      九十三    年    五      月      三      日
                              臺灣高等法院高雄分院刑事第三庭
                                  審判長法官  周賢銳
                                        法官  謝宏宗
                                        法官  黃蕙芳
右正本證明與原本無異。
不得上訴。
                                  法院書記官  郭蘭蕙
中      華      民      國      九十三    年    五      月      三      日
